ACORDAO-COMPLETO-2351069

ACÓRDÃO 3521/2019 ATA 13/2019 - PRIMEIRA CÂMARA

VISTOS, relatados e discutidos estes autos de embargos de declaração opostos por João Caetano Fortes perante o Acórdão 1128/2019-TCU-Primeira Câmara,
	ACORDAM os Ministros do Tribunal de Contas da União, reunidos em Sessão da Primeira Câmara, diante das razões expostas pelo Relator, em:
	9.1. conhecer e rejeitar os presentes embargos de declaração, com fundamento nos arts. 32, inciso II, e 34 da Lei 8.443/1992;
	9.2. dar ciência da presente deliberação ao embargante, na pessoa do representante legalmente constituído nos autos.

Embargos de declaração opostos por João Caetano Fortes perante acórdão que considerou ilegal sua aposentadoria.

Primeira Câmara

Universidade Federal do Paraná.

3. Entidade: Universidade Federal do Paraná.

13.1. Ministros presentes: Walton Alencar Rodrigues (Presidente), Benjamin Zymler, Bruno Dantas (Relator) e Vital do Rêgo.
13.2. Ministros-Substitutos presentes: Augusto Sherman Cavalcanti e Weder de Oliveira.

BRUNO DANTAS

Ministro Bruno Dantas.

Cuidam os autos de embargos de declaração opostos por João Caetano Fortes perante o Acórdão 1128/2019-TCU-Primeira Câmara, cuja parte dispositiva foi assim lavrada:
"9.1. considerar legal a aposentadoria de Maria Salete da Silva (XXX.122.939-XX) , concedendo o registro ao ato correspondente;
9.2. considerar ilegais os atos inicial (número de controle 10792600-04-2008-000257-0) e de alteração (número de controle 10792600-04-2013-000161-0) da aposentadoria de João Caetano Fortes (XXX.058.069-XX) , negando-lhes o registro;
9.3. dispensar o ressarcimento das quantias indevidamente recebidas de boa-fé (enunciado 106 da súmula da jurisprudência predominante do TCU) ;
9.4. determinar à Universidade Federal do Paraná que:
9.4.1. no prazo de 15 (quinze) dias, faça cessar os pagamentos decorrentes dos atos ora considerados ilegais, sob pena de responsabilidade solidária da autoridade administrativa omissa;
9.4.2. no prazo de 15 (quinze) dias, dê ciência do inteiro teor desta deliberação ao interessado cujo ato ora é considerado ilegal, esclarecendo-lhe que o efeito suspensivo proveniente da interposição de recurso não o exime da devolução dos valores percebidos indevidamente após a notificação sobre o presente acórdão, em caso de não provimento do recurso porventura impetrado;
9.4.3. no prazo de 30 (trinta) dias, informe ao TCU as medidas adotadas, sem prejuízo de encaminhar comprovante sobre a data em que o interessado tomou conhecimento do contido no item anterior;
9.5. determinar à Secretaria de Fiscalização de Pessoal que monitore o cumprimento das diretrizes ora endereçadas à Universidade Federal do Paraná;
9.6. esclarecer à Universidade Federal do Paraná que, na hipótese de opção por nova inativação por João Caetano Fortes, desde que preenchidos os requisitos para tanto, deverá ser encaminhado o respectivo ato para apreciação do TCU, via Sisac, no prazo de 30 (trinta) dias;
9.7. dar ciência deste acórdão à Universidade Federal do Paraná e ao representante legal devidamente constituído nos autos."
2.	Referida deliberação considerou ilegal a aposentadoria do embargante, com negativa de registro, em razão da contagem ponderada de tempo prestado em condições insalubres sob a égide da Lei 8.112/1990, em desacordo com a legislação e a jurisprudência que regem a matéria.
3.	Nesta oportunidade, o recorrente alega, em síntese, que:
3.1.	a deliberação embargada foi omissa "na medida em que não se manifestou quanto às garantias constitucionais para os servidores que exercem/exerceram suas funções em condições que prejudicam tanto a saúde, quanto à integridade física";
3.2.	o acórdão impugnado foi omisso ao não observar que o ato administrativo de averbação do tempo insalubre não poderia ser revisto, porquanto se teria operado a decadência, nos termos do art. 54 da Lei 9.784/1999
4.	Assim, pelo que expõe, o recorrente requer sejam os presentes embargos de declaração conhecidos para que o TCU sane as omissões apontadas, com consequente acolhimento do pleito, com efeitos infringentes, a fim de reformar o acórdão embargado para considerar legal sua aposentadoria.
	É o relatório.

João Luiz Arzeno da Silva (OAB/PR 23.510), representando João Caetano Fortes.

Não atuou.

embargos de declaração. inexistência de CONTRADIÇÃO, obscuridade ou omissão. conhecimento. rejeição. Rejeitam-se embargos de declaração quando os argumentos apresentados não trazem elementos suficientes que permitam caracterizar a existência de obscuridade, omissão ou contradição na deliberação embargada.

APOSENTADORIA (APOS)

não atuou.

Trata-se de embargos de declaração opostos por João Caetano Fortes perante o Acórdão 1128/2019-TCU-Primeira Câmara, que, dentre outras medidas, considerou ilegal sua aposentadoria, com negativa de registro, em razão da conversão indevida de tempo prestado em condições insalubres sob a égide da Lei 8.112/1990. 
2.	Satisfeitos os requisitos atinentes à espécie, os presentes embargos devem ser conhecidos, com fundamento nos arts. 32, inciso II, e 34 da Lei 8.443/1992.
3.	Preliminarmente, acerca da natureza dos embargos declaratórios, julgo relevante transcrever o seguinte excerto do Acórdão 1218/2015-TCU-Plenário:
"Antes de tratar especificamente dos argumentos trazidos pelos embargantes, lembro que essa espécie recursal, cujo objetivo é sanar eventuais omissões, obscuridades ou contradições, não deve ser manejada para rediscussão de mérito, o que representa, na prática, a possibilidade de repetição de um mesmo recurso, ferindo os princípios da singularidade, da isonomia e da celeridade processual. Os embargos declaratórios devem ter como fundamentação a obscuridade (falta de clareza na redação do julgado) , contradição (existência de proposições inconciliáveis entre si) e omissão (falta de pronunciamento judicial sobre matéria que deveria ter sido apreciada pelo juiz) ."
4.	Em reforço, pertinente destacar a natureza das contradições e omissões embargáveis, consoante elucidativa explanação contida no Acórdão 3339/2013-TCU-Primeira Câmara:
"A omissão para o acolhimento dos declaratórios é a que diz respeito à questão que deveria ter sido apreciada pelo colegiado mas não o foi. Não constitui omissão ou contradição a adoção de entendimento diverso do preferido pela parte, segundo seus próprios critérios de justiça e de acordo com sua particular interpretação das leis e da jurisprudência. Não há falar em omissão quando o acórdão analisa todas as questões submetidas a exame e as decide com base em teses jurídicas, jurisprudência, interpretação de leis e análise dos fatos que são diversos dos que os jurisdicionados entendem como mais adequados.
 (...) a contradição deve estar contida nos termos do decisum atacado, este compreendido no âmbito desta Corte como o conjunto: Relatório, Voto e Acórdão. Não cabe alegação de contradição entre o acórdão embargado e 'doutrina', 'jurisprudência' ou mesmo 'comando legal'. A alegação é pertinente em recurso de reconsideração ou pedido de reexame, no qual o comando atacado é contrastado com a jurisprudência, a doutrina e o ordenamento jurídico. Entretanto, é descabida em embargos de declaração, cuja única finalidade é esclarecer ou integrar a decisão embargada, excepcionalmente modificando-a."
5.	Por aí se vê que a contradição, a obscuridade ou a omissão sanável por intermédio dos aclaratórios deve ser aquela interna à própria decisão embargada, ou seja, deve haver discrepância entre os fundamentos que a alicerçaram e a sua conclusão.
6.	Dito isso, observo que, in casu, o embargante busca sanar supostas contradições, obscuridades e omissões entre o que ele entende estar evidenciado nos elementos constantes dos autos e os fundamentos da decisão embargada, finalidade que não se amolda ao objetivo desta espécie recursal. Nota-se, assim, que os argumentos do embargante, sob o viés da contradição, da obscuridade e da omissão, demonstram, em verdade, o seu inconformismo quanto ao mérito da decisão, cuja rediscussão é incabível em sede de embargos de declaração.
7.	Outrossim, ainda que a matéria pudesse ser suscitada no presente recurso, as alegações ora apresentadas não mereceriam prosperar, senão vejamos. É que o embargante insiste em defender que a decisão exarada no âmbito do MI 880/90 permitiria a contagem diferenciada. No entanto, tal questão foi exaustivamente delineada no voto condutor da decisão vergastada, que assentou a impossibilidade da referida conversão, conforme o seguinte excerto do voto condutor do acórdão recorrido:
"10. Nesse sentido, o direito tornado exequível pela via do writ injuncional foi aquele insculpido no referido dispositivo da Carta Magna, que assegura aposentadoria especial a servidores públicos portadores de deficiência ou que laborem em condições perigosas, penosas ou insalubres, mediante aplicação analógica do caput do art. 57 da Lei 8.213/1991.
11. Por outro lado, o preenchimento da sobredita lacuna não permitiu que, na aposentadoria comum de servidor público, houvesse o aproveitamento majorado, mediante aplicação de um fator multiplicador, de tempo de contribuição prestado sob condições especiais (previsto no § 5º do art. 57 da Lei 8.213/1991) . Aliás, o próprio Supremo Tribunal Federal cuidou de distinguir as duas questões (aposentadoria especial e conversão de tempo especial em tempo comum) , conforme se extrai da ementa do MI 2.123 AgR/DF, in verbis:
'EMENTA Agravo regimental em mandado de injunção. Pedido de conversão do tempo de serviço. Ausência de previsão constitucional. Recurso provido. 1. O mandado de injunção volta-se à colmatagem de lacuna legislativa capaz de inviabilizar o gozo de direitos e liberdades constitucionalmente assegurados, bem assim de prerrogativas inerentes à nacionalidade, à soberania e à cidadania (art. 5º, LXXI, CF/1988) . 2. É imprescindível, para o exame do writ, a presença de dois pressupostos sucessivos: i) a verificação da omissão legislativa e ii) a efetiva inviabilidade do gozo de direito, faculdade ou prerrogativa consagrados constitucionalmente em razão do citado vácuo normativo. 3. O preceito constitucional em foco na presente demanda não assegura a contagem diferenciada do tempo de serviço e sua averbação na ficha funcional; o direito subjetivo corresponde à aposentadoria em regime especial, devendo esta Suprema Corte atuar na supressão da mora legislativa, cabendo à autoridade administrativa a análise de mérito do direito, após exame fático da situação do servidor. 4. A pretensão de garantir a conversão de tempo especial em tempo comum mostra-se incompatível com a presente via processual, uma vez que, no mandado de injunção, cabe ao Poder Judiciário, quando verificada a mora legislativa, viabilizar o exercício do direito subjetivo constitucionalmente previsto (art. 40, § 4º, da CF/88) , no qual não está incluído o direito vindicado. 5. Agravo regimental provido para julgar improcedente o mandado de injunção.' (grifos acrescidos) 
12. No caso do ato de alteração da aposentadoria de João Caetano Fortes, a entidade jurisdicionada transformou tempo especial em tempo para aposentadoria comum, procedimento que não se coaduna com as diretrizes estabelecidas no MI 880/09, fundamento da referida conversão, o que impõe a impugnação da contagem ponderada de períodos laborados após o advento da Lei 8.112/1990 e conduz à ilegalidade do respectivo ato."
8.	Em relação ao argumento de que não seria possível impugnar a averbação do tempo insalubre em razão de que esse ato administrativo teria sido alcançado pela decadência, convém esclarecer que o que o TCU aprecia, para fins de registro, é o ato de aposentadoria ou pensão, encaminhado ao TCU em obediência ao art. 71, inciso III, da CF, o que abarca todos os elementos que o fundamentam. Não há que se falar, assim, em decadência da possibilidade de revisão do ato que concedeu a averbação, porquanto não é esse o ato que está sendo objeto de análise para fins de registro, mas sim o ato de aposentadoria como um todo, que é uno e indivisível. Nesse sentido, essa questão também já foi objeto de análise no voto do acórdão embargado, tendo sido esclarecido que o prazo decadencial passa a correr a partir do registro e consequente aperfeiçoamento da concessão, o que ainda não ocorreu no caso da aposentadoria do embargante, cujos atos tiveram seu registro negado.
9.	Nesse cenário, não há qualquer reparo a se fazer na deliberação embargada, razão pela qual devem ser rejeitadas as asserções trazidas nos presentes aclaratórios.
	Ante o exposto, voto por que o Tribunal adote a deliberação que ora submeto à apreciação deste Colegiado.
TCU, Sala das Sessões Ministro Luciano Brandão Alves de Souza, em 30 de abril de 2019.
Ministro BRUNO DANTAS 
Relator